【裁判字號】    98,台上,102
【裁判日期】    980109
【裁判案由】    違反政府採購法
【裁判全文】
最高法院刑事判決              九十八年度台上字第一０二號
上  訴  人  台灣高等法院花蓮分院檢察署檢察官
被      告  勵志營造有限公司
代  表  人  潘鳳梅
被      告  乙○○
            甲○○
            利安營造有限公司
兼 代表 人  丙○○
上列上訴人因被告等違反政府採購法案件，不服台灣高等法院花
蓮分院中華民國九十五年五月二日第二審判決（九十四年度上訴
字第二八九號，起訴案號：台灣台東地方法院檢察署九十三年度
偵字第一二三四號），提起上訴，本院判決如下：
    主  文
原判決關於乙○○、甲○○、丙○○部分撤銷，發回台灣高等法
院花蓮分院。
其他上訴駁回。
    理  由
一、被告乙○○、甲○○、丙○○部分：
本件原判決以公訴意旨略稱：乙○○、甲○○為勵志營造有限公
司（下稱勵志公司）之負責人及副總經理，丙○○則為利安營造
有限公司（下稱利安公司）之負責人。甲○○得知交通部觀光局
東部海岸國家風景區管理處（下稱觀光局東管處）將於民國九十
二年十月七日辦理「台十一線擋土牆景觀改善工程」（下稱本案
工程）之公開招標案件，有意承攬該案，甲○○為探知底價及增
加參加廠商家數以標得該工程，竟與乙○○及丙○○共同基於使
開標發生不正確結果之犯意聯絡，由丙○○提供利安公司之大、
小章及投標之相關證明文件予甲○○，再由甲○○於同年月六日
指示不知情之勵志公司員工曾美雯製作勵志公司、利安公司之廠
商估價單及利安公司之標單等投標資料。另由乙○○於同日開立
二紙取款條交付予甲○○後，由甲○○指示不知情之勵志公司會
計施秀春至合作金庫銀行高雄分行，自勵志公司之帳戶分別提領
新台幣（下同）六十四萬元及四十九萬五千元，再申辦發票人為
合作金庫銀行，受款人為觀光局東管處，支票號碼分別為ＡＺ0
000000、ＡＺ0000000號，面額為六十四萬元及四
十九萬五千元之支票二紙，分別充作勵志公司及利安公司之押標
金。翌日由甲○○親自代表勵志公司、丙○○委由不知情之鄧兆
良代表利安公司，至觀光局東管處參與投標。開標結果，利安公
司為最低標，但因標價低於底價之百分之八十，觀光局東管處主
持決標之人員李耀騰遂依政府採購法第五十八條之規定，宣布保
留決標，並限期請利安公司提出說明或擔保。嗣觀光局東管處員
工林俊儀發覺勵志公司及利安公司所提出之押標金支票連號，且
投標文件上之筆跡相似，兩家投標廠商間之投標文件內容有重大
異常關聯之情形，觀光局東管處遂依政府採購法第五十條第一項
第五款之規定不決標予利安公司。因認被告乙○○、丙○○、甲
○○（下稱乙○○等三人）涉有違反政府採購法第八十七條第三
項、第六項罪嫌等情。經審理結果，認乙○○等三人之犯罪不能
證明，因而撤銷第一審關於論處甲○○、丙○○罪刑部分之判決
，改判諭知其二人均無罪，並維持第一審關於諭知乙○○無罪部
分之判決，駁回檢察官該部分在第二審之上訴，固非無見。
惟查：（一）客觀上為法院認定事實之基礎之證據雖已調查，而
其內容未明瞭者，即與未經調查無異，如遽行判決，仍屬應於審
判期日調查之證據而未予調查。原判決雖說明：「本案工程開標
結果既當場宣布保留決標，依法不可洩漏底價，且開標後並未公
布底價，則參與投標之廠商如何試探底價」等語（原判決第六頁
第十二至十五行）。惟證人即觀光局東管處技正李耀騰於法務部
調查局台東縣調查站（下稱台東縣調查站）詢問時證以：「（問
：上述若廠商標價低於底價百分之八十，你會要求最低標廠商限
期提出說明及擔保，其意義為何？）所謂要廠商提出說明，其意
旨即係要廠商提出其對是項工程的成本分析，若其說明合理，即
會要求廠商提出其標價與底價百分之八十的差額做為擔保」「我
於開封各廠商標價及底價後，即以最低標廠商利安營造標價核算
底價，經計算後，利安營造標價低於底價百分之八十，我當時即
考量是否要決標給利安營造，因為在該工程開標前，東管處對於
投標低於底價百分之八十的個案，曾有會議結論及共識，交由主
持人決定是否決標，因本處於辦理多次工程開標時，經常會察覺
，投標廠商會以異常低價投標，以試探本處訂定之底價範圍，故
為防止類似情形發生，乃決議由主持人視開標狀況自行決定，我
記得這件工程在開標後決標前，該工程的設計監造孫勝輝建築師
即建議我，不得決標給利安營造，因標價太低，恐會影響工程品
質，我即經考慮後，未宣布決標，而以保留方式辦理」「若依政
府採購法之規定，最低標廠商之標價太低，有影響工程品質之虞
情形，且廠商無法提出合理說明，可由承辦人簽奉主管核准後，
決標予次標廠商」；嗣再於偵查中證稱：「我當天開標的過程，
如同我在調查站所說一樣，開標結果利安公司為最低標，但是低
於底價的百分之八十，所以我當場宣布保留決標，並對利安公司
的代表說，他們要繳多少差額保證金，在場的利安廠商代表，當
初表示他們公司沒有那麼多錢來繳交差額保證金」﹑「（問：差
額保證金如何計算？）假設底價是一千萬元，底價的百分之八十
就是八百萬元，如廠商投標金額是七百五十萬元，就要繳交五十
萬元的差額保證金」各等語（見台東縣調查站卷(二)第五十七至五
十八頁、偵查卷第四十四頁）。果所供無誤，李耀騰於最低標廠
商之標價低於底價百分之八十時，會要求該廠商就其標價與底價
百分之八十的差額，提出擔保金，雖其未告知該工程之底價，惟
該最低標之廠商似仍可據李耀騰告知應提出上開差額之保證金數
額，推算出原底價若干。準此以觀，得否因觀光局東管處於開標
後並未公布底價，即認參與投標之廠商未能探得底價，已不無疑
義？又丙○○於台東縣調查站詢問時供證：「……我即於九十二
年十月六日攜帶該份標單及公司大小章前往勵志營造有限公司拿
錢，此外我因字跡潦草，所以利用等候勵志營造開立押標金支票
之空檔時間，我即委託該公司曾姓小姐（名字不知道）代為填寫
標單及相關文件，標單填寫完畢及領到押標金支票後，我即趕到
台東將投標所需相關資料及證件交給鄧兆良，委託他代為投標…
…」云云（見台東縣調查站卷(二)第二十四之一頁）。如所述無訛
，丙○○乃利安公司之負責人，其公司與乙○○、甲○○所負責
之勵志公司，均以營造為主要營業項目，彼此互為競爭對象，彼
等為期順利以最低標價承包各項工程，各自對於所擬投標之價格
，理應設法隱瞞，以免遭他方獲悉，俾擬訂出更妥適價格；本件
丙○○苟自始有意投標本案工程，何以有關本案工程所需之押標
金支票竟託由商業上敵對之勵志公司出具，甚而將投標本案工程
所應填具之標單及相關文件，亦委由勵志公司之人員代填，而不
虞其營業秘密即本件投標價格，悉遭勵志公司知曉？殊悖常情，
丙○○若非事前已與乙○○、甲○○有所妥協或商議，豈致如此
？其所述能否謂與經驗法則相符？饒有研求之餘地，自有釐清之
必要，原審未遑究明，遽予採信乙○○等三人供述，資為被告等
有利之判斷，非惟有違經驗法則，亦嫌率斷。（二）當事人聲請
調查之證據，如法院未予調查，又未認其無調查之必要，以裁定
駁回之，或於判決理由予以說明，而該證據與待證事實復有重要
之關係者，自屬應於審判期日調查之證據未予調查之違法。原審
檢察官於原審準備程序及審理時，聲請傳訊證人即營造公會理事
長潘俊榮（見原審卷第三十七、一二一頁），且原審亦認應有調
查之必要，依法傳喚該證人，雖潘俊榮經合法傳喚未據到庭（原
審送達證書誤載為潘俊德，見原審卷第一０九頁），然原審未續
予傳拘到案，詳細調查，亦未以裁定駁回之，或於判決內予以說
明不須調查之理由，難謂無調查未盡之違法。以上或為上訴意旨
所指摘，或為本院得依職權調查之事項，應認原判決關於乙○○
等三人部分有撤銷發回之原因。
二、勵志公司、利安公司部分：
按最重本刑為三年以下有期徒刑之罪之案件，經第二審判決者，
不得上訴於第三審法院，刑事訴訟法第三百七十六條第一款定有
明文。本件勵志、利安等二公司因違反政府採購法案件部分，原
判決撤銷第一審關於此部分之科刑判決，改判諭知勵志、利安等
二公司無罪，因公訴人係依政府採購法第九十二條起訴，其法定
本刑為專科罰金，核屬刑事訴訟法第三百七十六條第一款之案件
，既經第二審判決，自不得上訴於第三審法院，乃檢察官竟提起
上訴，顯為法所不許，應予駁回。
據上論結，應依刑事訴訟法第三百九十七條、第四百零一條、第
三百九十五條前段，判決如主文。
中    華    民    國  九十八  年    一    月    九    日
                      最高法院刑事第三庭
                          審判長法官  林  增  福
                                法官  張  清  埤
                                法官  陳  世  雄
                                法官  蔡  國  在
                                法官  洪  佳  濱
      本件正本證明與原本無異
                                      書  記  官
中    華    民    國  九十八  年    一    月   十四   日
                                                      Ｅ


司法院資訊處製作；財團法人民間司法改革基金會備份。
